【裁判字號】    95,台上,5839
【裁判日期】    951026
【裁判案由】    違反毒品危害防制條例
【裁判全文】
最高法院刑事判決            九十五年度台上字第五八三九號
上  訴  人  台灣高等法院台中分院檢察署檢察官
上  訴  人
即  被  告  甲○○
選任辯護人  劉思顯律師
被      告  乙○○
上列上訴人等因被告等違反毒品危害防制條例案件，不服台灣高
等法院台中分院中華民國九十五年五月十八日第二審更審判決（
九十五年度上重更(二)字第一號，起訴案號：台灣台中地方法院檢
察署九十二年度偵字第二二０五一、二二０五二號），提起上訴
，本院判決如下：
    主  文
原判決撤銷，發回台灣高等法院台中分院。
    理  由
本件原判決認定上訴人即被告甲○○（被訴連續幫助製造第二級
毒品及未經許可，持有可發射子彈具有殺傷力之改造手槍部分，
均經第一審判刑確定），於民國九十二年八月間至同年九月初許
，基於販賣第一級毒品海洛因以營利之犯意，以不詳價格向不詳
姓名者販入第一級毒品海洛因磚後，即在不詳處所以研磨器研磨
海洛因磚成粉狀，混入糖類等添加物，以降低純度，或再以模具
等工具重新壓製成海洛因磚，之後對外向不特定需求者招徠購買
第一級毒品海洛因，俟不詳姓名之買主表示要購買整塊海洛因磚
並以現金方式付款後，由甲○○親自交付第一級毒品海洛因予買
主，每次售價新台幣（下同）八十萬元，次數三次。嗣經警搜索
，在高雄縣大社鄉○○路四０五號甲○○住處實施搜索，當場查
獲甲○○意圖販賣購入尚未售出之第一級毒品海洛因十二包（合
計淨重三三八．四六公克，空包裝重二三．七一公克，純度百分
之五七．二四，純質淨重一九三．七三公克），及供販賣第一級
毒品海洛因使用之研磨機一台、電子磅秤二台、海洛因磚模具二
袋等情。並以被告乙○○被訴運輸、販賣第一級毒品及私運管制
物品進口之犯行不能證明，因而撤銷第一審關於論處甲○○、乙
○○共同連續運輸第一級毒品罪刑部分之判決，改判論處甲○○
連續販賣第一級毒品罪刑；並諭知乙○○被訴運輸、販賣第一級
毒品及私運管制物品進口部分均無罪，固非無見。
惟查：(一)、被告或共犯之自白不得作為有罪判決之唯一證據，仍
應調查其他必要之證據，以察其是否與事實相符，刑事訴訟法第
一百五十六條第二項規定甚明；又犯罪事實應依證據認定之，無
證據不得認定犯罪事實，而為訴訟上證明之資料，須達通常一般
人均不致有所懷疑，得確信其為真實之程度者，始得據為有罪之
認定。倘證據尚未達於此一程度，而有合理之懷疑存在時，則在
究明釐清前，不得遽為被告犯罪事實之認定。甲○○於九十二年
十一月十日檢察官偵查中供稱：「查獲之海洛因是我的……陳進
松先與我接觸……希望我幫忙將毒品轉給施用毒品之人……一塊
海洛因磚我可以取得二、三萬元，經由我拿去給他人約有三次，
通常每次八十萬元至一百萬元，都是一整塊磚，我不仲介零賣」
等語（台灣台中地方法院檢察署九十二年度偵字第二二０五一號
卷第一二四頁）；於檢察官聲請羈押法官訊問時供稱：「我只有
賣毒品，沒有製作（造）海洛因或安非他命。」、「（問：向何
人買？）陳既聰，以一塊海洛因磚一百萬元，一塊九兩重，有加
葡萄糖，我分小包裝，一包一兩賣十二、三萬元，一塊賺二、三
十萬元」等語（見第一審法院九十二年度聲羈字第六四三號卷第
八頁）。其前後所供販賣海洛因之情節已有不符。究竟其販賣海
洛因係一整塊販賣或分裝成小包裝販賣？每次販賣之金額是否均
為八十萬元至一百萬元間？尚非無疑。又共同被告乙○○於九十
二年十一月十日檢察官偵查中雖稱：「我知道甲○○有在販賣海
洛因，都是他自己向上手連絡買貨（指海洛因）之事等語；於檢
察官聲請羈押，法官訊問時稱甲○○賣毒之價格伊不清楚等語，
均不能釐清前開疑竇，尚不足補強上訴人之自白，資以證明上訴
人確有連續三次販賣第一級毒品海洛因磚予不特定人，每次交易
金額為八十萬元之犯行。原審採前開甲○○之自白及乙○○之陳
述，為認定甲○○有前開犯行之主要論據，但未明認乙○○所
稱知道甲○○有販賣海洛因一節得以採信，而足資補強證明甲○
○自白真實性之理由，尚嫌速斷，並有理由不備之違誤。(二)、有
罪之判決書所認定之犯罪事實，為論罪科刑適用法律之基礎，故
凡與適用法令有關之重要事項，必須詳加認定，明確記載，然後
明憑以認定之證據及理由，始足為適用法令之依據。原判決認
定甲○○有三次售出及一次意圖販賣營利而販入（即販入扣案第
一級毒品海洛因十二包）第一級毒品海洛因之犯行，然未明確認
定記載各該次交易之時地及對象，自不足資為適用法令論處連續
販賣第一級毒品罪刑之基礎，亦有未合。(三)、審理事實之法院，
對於案內與待證事實有重要關係，而屬依法應予調查之證據，倘
未依法調查或雖已調查而未調查明白，即與證據未經調查無異，
如率行判決，其判決當然為違背法令。又證據之證明力，固屬於
法院判斷之自由，但不得違背經驗法則，如其判斷仍存有疑竇，
則在應予調查之證據究明釐清前，尚難遽採為被告有利或不利之
認定。原判決認扣案之十二包第一級毒品海洛因，係甲○○意圖
販賣所購入而尚未售出之毒品。如果無訛，甲○○之前是否已有
販出包裝之粉狀海洛因之情事？有待釐清。又檢察官於九十二年
十一月十日偵查時，甲○○稱伊每次去送貨（指海洛因）都是由
乙○○載伊前往，有時身體不舒服時，也會與客戶約好交貨地點
，再由乙○○把貨送去，伊每次會給乙○○四、五千元，乙○○
知道是海洛因等語（台灣台中地方法院檢察署九十二年度偵字第
一二四頁背面）；乙○○稱伊知道甲○○有在販賣海洛因，都是
甲○○向上手連絡買貨（指海洛因），才叫伊去拿貨……甲○○
每次會拿二、三千元給伊……伊有時會依甲○○指示直接交貨給
客戶，此種方式前後至少有十次，伊接觸之客戶用量都不大，大
多為一小包等語（同上偵查卷第一一七頁背面、第一一八頁正面
）。其二人前開供述之情節大致相符，能否謂均屬虛構，全無可
採，有待釐清。因攸關甲○○、乙○○有無共同販賣第一級毒品
海洛因之認定，而與公平正義之維護有關，原審未詳加究明，遽
於理由壹、二之謂販賣第一級毒品海洛因之罪刑極重，苟甲○
○未販賣第一級毒品海洛因，乙○○係甲○○妻子之哥哥，焉會
為上開不利甲○○之陳述，而採乙○○之陳述為甲○○不利認定
之論據；但理由貳之2.、3.卻對面臨販賣第一級毒品之重罪，茍
非事實，乙○○、甲○○何以為前開不利於乙○○之陳述，未加
論述釐清，遽認乙○○被訴與甲○○共同販賣第一級毒品海洛因
之犯罪不能證明，而為乙○○無罪之諭知，尚嫌速斷，其審理猶
有未盡，並有前後論斷不一之矛盾。檢察官及甲○○上訴意旨分
別指摘原判決關於甲○○、乙○○販賣第一級毒品部分不當，均
非無理由，應認仍有撤銷發回更審之原因。至原判決對於甲○○
不另為無罪之諭知部分，基於審判不可分之原則，併予發回；乙
○○被訴運輸第一級毒品及走私部分，公訴意旨認與發回部分有
裁判上一罪之關係，因本院認其間有無裁判上一罪關係之事實與
適用法令之當否不明，尚待事實審調查釐清，此部分亦應併予發
回，附此明。
據上論結，應依刑事訴訟法第三百九十七條、第四百零一條，判
決如主文。
中    華    民    國  九十五  年    十    月  二十六  日
                      最高法院刑事第九庭
                          審判長法官  陳  正  庸
                                法官  賴  忠  星
                                法官  王  居  財
                                法官  林  開  任
                                法官  林  立  華
      本件正本證明與原本無異
                                      書  記  官
中    華    民    國  九十五  年    十一  月    一    日
                                                      V


司法院資訊處製作；財團法人民間司法改革基金會備份。
